臺灣臺東地方法院民事判決　　　　　　　 100年度訴字第49號
原　　　告　陳芊如
訴訟代理人　邱聰安律師
　　　　　　李勤嬌
被　　　告　吳昆霖
訴訟代理人
兼參加人　　陳瑞貞
被　　　告　陳瑞卿
訴訟代理人　黃信德
　　　　　　陳瑞貞
上列當事人間請求所有權移轉登記事件，本院於民國100 年11月
30日言詞辯論終結，判決如下：
    主      文
被告吳昆霖應將坐落臺東縣臺東市○○段五四四之二三地號土地
面積九十平方公尺所有權應有部分二分之一，及其上臺東縣臺東
市○○段二九六七建號建物面積七十八點八三平方公尺即門牌號
碼臺東縣臺東市○○路二七一號房屋所有權應有部分二分之一及
臺東縣臺東市○○段五二二一建號建物面積三十點九八平方公尺
即門牌號碼臺東縣臺東市○○路二七一號房屋所有權應有部分二
分之一移轉登記予被告陳瑞卿，再由被告陳瑞卿將該不動產所有
權應有部分二分之一移轉登記予原告。
訴訟費用由被告各負擔二分之一。
參加訴訟費用新台幣壹仟元由參加人負擔。
    事實及理由
壹、程序部分：
一、按就兩造之訴訟有法律上利害關係之第三人，為輔助一造起
    見，於該訴訟繫屬中，得為參加，民第58條第1項定有明文
    。參加人於民國100年6月1日具狀聲請參加本件訴訟（見本
    院卷第53頁），並表明後述不動產所有權應有部分二分之一
    ，參加人係受贈人，因其為規避債務，遂指示被告陳瑞卿移
    轉登記於被告吳昆霖名下，如被告吳昆霖受敗訴判決，即應
    返還後述不動產所有權應有部分二分之一，將影響參加人之
    權利等語，堪認參加人就本件訴訟有法律上之利害關係，其
    聲請參加本件訴訟，應予准許。
二、按訴狀送達後，原告不得將原訴變更或追加，但請求之基礎
    事實同一者，不在此限，民事訴訟法第255條第1項第2款定
    有明文。本件原告起訴時訴之聲明原係「被告（漏載吳昆霖
    3字）應將坐落臺東市○○段544-23地號土地（下稱544- 23
    地號土地）面積90平方公尺所有權應有部分二分之一，及其
    上同段2967建號建物面積78.83平方公尺即門牌號碼臺東縣
    臺東市○○路271號房屋（下稱門牌號碼271號房屋）所有權
    應有部分二分之一移轉登記予陳瑞卿（漏載被告2字），再
    由陳瑞卿（漏載被告2字）移轉登記予原告。」（見本院卷
    第4頁），嗣改為「被告（漏載吳昆霖3字）應將544- 23地
    號土地面積90平方公尺所有權應有部分二分之一，及其上同
    段2967建號建物面積78.83平方公尺即門牌號碼271號房屋及
    同段5221建號建物面積30.98平方公尺即門牌號碼27 1號房
    屋（上述2建號建物共用同一門牌號碼，以下與544- 23地號
    土地合稱系爭房地）所有權應有部分二分之一移轉登記予陳
    瑞卿（漏載被告2字），再由陳瑞卿（漏載被告2字）移轉登
    記予原告。」（見本院卷第74頁），嗣增加備位聲明「被告
    吳昆霖、陳瑞卿應將系爭房地所有權應有部分二分之一，先
    後以臺東縣臺東地政事務所（下稱臺東地政事務所）97年東
    地所字第008120號及97年東地所字第022830號所為之移轉登
    記予以塗銷。」（見本院卷第172頁），嗣撤回備位聲明（
    見本院卷第189頁），就訴之聲明增加上述5221建號建物部
    分，係訴之追加，核其追加請求之基礎事實與起訴請求之基
    礎事實同一，依上揭規定，應予准許。
貳、實體部分：
一、原告主張：原告於96年9月26日將系爭房地所有權應有部分
    二分之一借用被告陳瑞卿名義登記，被告陳瑞卿又於97年3
    月26日借用被告吳昆霖名義登記，原告請求被告吳昆霖返還
    登記予被告陳瑞卿，俾由被告陳瑞卿返還登記予原告，遭被
    告吳昆霖拒絕，爰以起訴狀繕本之送達，向被告陳瑞卿為終
    止借名登記契約關係之意思表示，並依民法第242條前段規
    定代位被告陳瑞卿，向被告吳昆霖為終止借名登記契約關係
    之意思表示，並代位請求被告吳昆霖將系爭房地所有權應有
    部分二分之一以移轉登記方式返還被告陳瑞卿，再由被告陳
    瑞卿以移轉登記方式返還原告等語。並聲明：被告（漏載吳
    昆霖3字）應將系爭房地所有權應有部分二分之一移轉登記
    予陳瑞卿（漏載被告2字），再由陳瑞卿（漏載被告2字）移
    轉登記予原告。
二、被告陳瑞卿於本院100年11月30日言詞辯論期日，答辯聲明
    同意原告之請求（見本院卷第209頁）。
三、被告吳昆霖則以：系爭房地原係訴外人陳歐水雲即原告、被
    告陳瑞卿及參加人之母所有，其為規避債務，遂將系爭房地
    以買賣為原因移轉登記予原告，嗣陳歐水雲死亡後，由其配
    偶訴外人陳天賜即原告、被告陳瑞卿及參加人之父分配其遺
    產，囑原告將系爭房地所有權應有部分二分之一以贈與為原
    因移轉登記予被告陳瑞卿，再由被告陳瑞卿以贈與為原因移
    轉登記予參加人，惟因參加人為規避債務，遂指示被告陳瑞
    卿移轉登記於參加人之子即被告吳昆霖名下；系爭房地所有
    權應有部分二分之一之所有權狀，係由參加人保管，參加人
    得使用、管理及處分系爭房地，可見並非借名登記；且原告
    將系爭房地所有權應有部分二分之一移轉登記予被告陳瑞卿
    ，被告陳瑞卿將系爭房地所有權應有部分二分之一移轉登記
    予被告吳昆霖，均係以贈與為移轉登記之原因，依土地法第
    43條規定，有絕對之效力；又原告將系爭房地所有權應有部
    分二分之一移轉登記予被告陳瑞卿，並非借名登記，原告對
    被告陳瑞卿並無債權存在，原告不得代位被告陳瑞卿行使權
    利等語，資為抗辯。並聲明：原告之訴駁回。
四、原告與被告吳昆霖間之不爭執及爭執事項：
  (一)不爭執事項：
  1.陳歐水雲生前之配偶為陳天賜，其等2 人分別為原告、被告
    陳瑞卿及參加人之母及父；原告、被告陳瑞卿及參加人3 人
    為姊妹關係；參加人為被告吳昆霖之母。
  2.系爭房地原係陳歐水雲所有，陳歐水雲於90年6月26日將系
    爭房地所有權以買賣為原因移轉登記予原告，原告於96年9
    月26日將系爭房地所有權應有部分二分之一以贈與為原因移
    轉登記予被告陳瑞卿，被告陳瑞卿於97年3月26日將系爭房
    地所有權應有部分二分之一以贈與為原因移轉登記予被告吳
    昆霖。
  (二)爭執事項：
  1.原告於96年9 月26日將系爭房地所有權應有部分二分之一以
    贈與為原因移轉登記予被告陳瑞卿，是否為借名登記？原告
    得否終止契約，並請求被告陳瑞卿將系爭房地所有權應有部
    分二分之一以移轉登記方式返還原告？
  2.被告陳瑞卿於97年3 月26日將系爭房地所有權應有部分二分
    之一以贈與為原因移轉登記予被告吳昆霖，是否為借名登記
    ？原告得否代位被告陳瑞卿終止契約，並代位被告陳瑞卿請
    求被告吳昆霖被告吳昆霖將系爭房地所有權應有部分二分之
    一以移轉登記方式返還被告陳瑞卿？
五、得心證之理由：
  (一)按當事人於言詞辯論時為訴訟標的之捨棄或認諾者，應本於
    其捨棄或認諾為該當事人敗訴之判決，民事訴訟法第384 條
    定有明文。本件被告陳瑞卿於本院100 年11月30日言詞辯論
    期日，答辯聲明同意原告之請求（見本院卷第209 頁），就
    原告請求被告陳瑞卿將系爭房地所有權應有部分二分之一以
    移轉登記方式返還原告部分，應本於被告之認諾為其敗訴之
    判決。
  (二)按稱「借名登記」者，謂當事人約定一方將自己之財產以他
    方名義登記，而仍由自己管理、使用、處分，他方允就該財
    產為出名登記之契約，其成立側重於借名者與出名者間之信
    任關係，在性質上應與委任契約同視，倘其內容不違反強制
    、禁止規定或公序良俗者，固應賦予無名契約之法律上效力
    ，並類推適用民法委任之相關規定。次按當事人之任何一方
    ，得隨時終止委任契約，民法第549條第1項定有明文。經查
    ：
  1.原告主張系爭房地原係陳歐水雲所有，陳歐水雲於90年6月
    26日將系爭房地所有權以買賣為原因移轉登記予原告，原告
    於96年9月26日將系爭房地所有權應有部分二分之一以贈與
    為原因移轉登記予被告陳瑞卿，被告陳瑞卿於97年3月26日
    將系爭房地所有權應有部分二分之一以贈與為原因移轉登記
    予被告吳昆霖，上揭事實，有土地謄本、建物謄本、異動索
    引（見本院卷第9至18頁及77至81頁）及登記申請書（見本
    院卷第82至124頁）可稽，堪認原告主張之上揭事實均為真
    實。又陳歐水雲生前之配偶為陳天賜，其等2人分別為原告
    、被告陳瑞卿及參加人之母及父；原告、被告陳瑞卿及參加
    人3人為姊妹關係；參加人為被告吳昆霖之母，此為兩造不
    爭執之事實（見本院卷第209頁）。
  2.又原告主張其於96年9月26日將系爭房地所有權應有部分二
    分之一以贈與為原因移轉登記予被告陳瑞卿，被告陳瑞卿於
    97年3月26日將系爭房地所有權應有部分二分之一以贈與為
    原因移轉登記予被告吳昆霖，均為借名登記等語，經本院依
    職權訊問當事人即被告陳瑞卿，其陳述：「當初我爸爸為了
    顧我們的祖厝，所以叫我姐姐陳芊如把系爭房地所有權應有
    部分二分之一移轉登記給我，因為陳芊如的丈夫有債務問題
    ，我爸爸於辦理移轉登記時有說，是借用我的名義登記，房
    子實際上沒有交給我使用，我爸爸只有將所有權狀交給我，
    房子實際上還是我爸爸在居住，沒有點交給我占有使用。後
    來因為我先生說我的兄弟姐妹有那麼多，我比較忙，不要借
    用我的名義登記，所以我就請陳瑞貞去問其他的哥哥姐姐，
    看誰有意願借名登記在他們身上，後來陳瑞貞就跟我說，沒
    有人有意願，先用他兒子的名字去登記，就找代書來辦了。
    至於我這次講的內容，跟上次講的不一樣，是因為受陳瑞貞
    的影響，他說移轉登記的文件上面都是記載贈與，如果我說
    是借名登記的話，就會有刑事責任，要被關。我當初辦理移
    轉登記時有向陳瑞貞講說是借名，這個陳瑞貞也知道，我沒
    有把房屋交付給被告吳昆霖占有使用，是我爸爸在居住。」
    等語（見本院卷第195至196頁），堪認原告主張上述移轉登
    記均為借名登記，應為真實。
  3.原告與被告陳瑞卿間就系爭房地所有權應有部分二分之一成
    立之借名登記契約關係，及被告陳瑞卿與被告吳昆霖間就系
    爭房地所有權應有部分二分之一成立之借名登記契約關係，
    依上揭說明，為無名契約，得類推適用民法第549條第1項規
    定，隨時終止。又按債務人怠於行使其權利時，債權人因保
    全債權，得以自己之名義，行使其權利，民法第242條前段
    定有明文。原告業以起訴狀繕本之送達，向被告陳瑞卿為終
    止借名登記關係之意思表示，並依民法第242條前段規定代
    位被告陳瑞卿，向被告吳昆霖為終止借名登記關係之意思表
    示（見本院卷第5頁），原告代位被告陳瑞卿請求被告吳昆
    霖將系爭房地所有權應有部分二分之一以移轉登記方式返還
    被告陳瑞卿，俾由被告陳瑞卿以移轉登記方式返還原告，應
    屬有據。
  4.被告吳昆霖抗辯系爭房地原係陳歐水雲所有，其為規避債務
    ，遂將系爭房地以買賣為原因移轉登記予原告，嗣陳歐水雲
    死亡後，由其配偶陳天賜分配其遺產，囑原告將系爭房地所
    有權應有部分二分之一以贈與為原因移轉登記予被告陳瑞卿
    ，再由被告陳瑞卿以贈與為原因移轉登記予參加人，因參加
    人為規避債務，遂指示被告陳瑞卿移轉登記於參加人之子即
    被告吳昆霖名下云云。惟被告吳昆霖對此並未舉證證明以實
    其說，空言抗辯，已非可採。且證人陳天賜於本院審理時證
    述：其並不清楚原告為何將系爭房地移轉登記予被告陳瑞卿
    ，亦未要被告陳瑞卿將系爭房地贈與參加人等語（見本院卷
    第134及135頁），亦足見被告吳昆霖此項抗辯，與事實不符
    ，應不可採。
  5.被告吳昆霖抗辯系爭房地所有權應有部分二分之一之所有權
    狀，係由參加人保管，參加人得使用、管理及處分系爭房地
    ，可見並非借名登記云云，惟被告吳昆霖先主張所有權狀係
    由參加人保管（見本院卷第30頁），後又改稱所有權狀係由
    被告吳昆霖持有（見本院卷第71頁），其一再反覆翻異其詞
    ，已難採信。且即令被告陳瑞卿將系爭房地所有權應有部分
    二分之一之所有權狀交由參加人保管或被告吳昆霖持有，並
    非當然表示被告陳瑞卿將系爭房地所有權應有部分二分之一
    交由參加人或被告吳昆霖處分，系爭房地自始至終均由陳天
    賜占有居住使用，此業據證人陳天賜於本院審理時證述綦詳
    （見本院卷第133頁），且為兩造均不爭執之事實（見本院
    卷第71頁），被告陳瑞卿從未將系爭房地交由參加人或被告
    吳昆霖使用及管理，此亦業據被告陳瑞卿於本院依職權訊問
    當事人時陳述綦詳（見本院卷第133頁），衡諸經驗常情，
    被告陳瑞卿應僅係將所有權狀交由參加人或被告吳昆霖保管
    ，而非將系爭房地所有權應有部分二分之一交由參加人或被
    告吳昆霖處分，尤未將系爭房地交由參加人或被告吳昆霖使
    用及管理，亦足見被告吳昆霖此項抗辯，並不可採。
  6.被告吳昆霖抗辯原告將系爭房地所有權應有部分二分之一移
    轉登記予被告陳瑞卿，被告陳瑞卿將系爭房地所有權應有部
    分二分之一移轉登記予被告吳昆霖，均係以贈與為移轉登記
    之原因，依土地法第43條規定，有絕對之效力云云。按土地
    法第43條所謂登記有絕對效力，係為保護因信賴登記取得土
    地權利之第三人而設，故登記原因無效或得撤銷時，在第三
    人未取得土地權利前，真正權利人對於登記名義人自仍得主
    張之（最高法院40年台上字第1892號判例意旨參照）。被告
    吳昆霖僅係登記名義人，亦即借名登記之出名者，並非因信
    賴登記取得土地權利之第三人，依上揭判例意旨，對於真正
    權利人之被告陳瑞卿，亦即借名登記之借名者，不得主張土
    地法第43條規定之依本法所為之登記有絕對之效力，其所為
    之此項抗辯，並非可採。
  7.被告吳昆霖抗辯原告將系爭房地所有權應有部分二分之一移
    轉登記予被告陳瑞卿，並非借名登記，原告對被告陳瑞卿並
    無債權存在，原告不得代位被告陳瑞卿行使權利云云。惟原
    告將系爭房地所有權應有部分二分之一移轉登記予被告陳瑞
    卿，係借名登記，事證極明，詳如前述，原告得終止契約，
    並請求被告陳瑞卿將系爭房地所有權應有部分二分之一以移
    轉登記方式返還原告，亦詳如所述，原告對被告陳瑞卿有上
    述債權存在，被告吳昆霖所為之此項抗辯，亦非可採。
六、綜上所述，原告依據借名登記契約之法律關係及民法第242
    條前段規定，代位請求被告吳昆霖將系爭房地所有權應有部
    分二分之一移轉登記予被告陳瑞卿，再由被告陳瑞卿移轉登
    記予原告，均為有理由，應予准許。
七、本於被告認諾所為之判決，依民事訴訟法第389條第1項第1
    款規定，應依職權宣告假執行，惟本判決就被告陳瑞卿認諾
    部分，係命被告陳瑞卿為一定之意思表示，性質上不適於強
    制執行，亦不適於假執行，爰未依職權宣告假執行，附此敘
    明。
八、兩造其餘之攻擊防禦方法及未經援用之證據，經本院審酌後
    ，認為均不影響本判決之結果，自無逐一詳予論駁之必要，
    併此敘明。
九、據上論結，本件原告之訴為有理由，依民事訴訟法第78條、
    第85條第1 項前段，判決如主文。
中    華    民    國   100    年   12     月    7     日
                  民事庭    審判長法  官  李芳南
                                  法  官  楊憶忠
                                  法  官  陳世源
以上正本係照原本作成
如對本判決上訴，須於判決送達後20日內向本院提出上訴狀。
中    華    民    國   100    年    12    月    7     日
                                  書記官  莊惠如